臺灣屏東地方法院民事判決　九十年度簡上字第一一○號
　　上　訴　人　丙○○
　　　　　　　　丁○○
　　複　代理人　乙○○
　　被　上訴人　甲○○
　　訴訟代理人　朱昌能
右當事人間請求拆屋還地事件，上訴人對於中華民國九十年六月十五日本院九十年度
屏簡字第一九一號第一審判決提起上訴，本院判決如左：
    主　　文
上訴駁回。
第二審訴訟費用由上訴人負擔。
    事　　實
甲、上訴人方面：
一、聲明：求為判決（一）原判決廢棄。（二）被上訴人在第一審之訴駁回。
二、陳述：除與原判決所記載相同者，予以引用外，補稱：
（一）民法第七百九十六條之立法理由在於鄰地所有人知悉土地所有人越界建築時，
      應即時異議，主張權利，不得待土地所有人建築房屋完成後，始提出異議，以
      免鄰地所有人濫用權利，並促進已完成建築物之經濟效用。至於建築之初，鄰
      地所有人不知土地所有人越界建築而未異議者，雖非本條規範對象，惟從立法
      理由觀之，立法者既有意促進建築物之經濟效用並要求鄰地所有人適時主張權
      利，自應認為土地所有人房屋建築完成後，鄰地所有人始知悉土地所有人越界
      建築者，得類推適用本條規定。從而，本件被上訴人於系爭建物建造之始，知
      其越界而不提出異議，固不必論；如非明知越界，今始提出本件訴訟，亦無理
      由。
（二）上訴人所有之系爭建物於三十年前即已興建完成，雖該建物陸續有增建及修繕
      ，惟主體結構並未更動。原判決認「被告系爭建物使用之建築材料並非統一，
      新舊交呈，顯有迭經增建之情況」，應係指上訴人屋頂改建為鐵皮屋頂，而主
      體則並未再擴建，此部分事實之認定，原判決殊有誤會。實則，約十餘年前，
      上訴人之工廠停工，系爭建物即未再做增建或修繕；退而言之，縱如被上訴人
      提出告訴時所稱系爭建物係五年前停工，至少五年前亦已建築完成。依前開之
      說明，本件應類推適用民法第七百九十六條之規定，被上訴人不得請求上訴人
      拆屋還地，然上訴人願依同條但書之規定，購買其所占有之土地部分，並賠償
      被上訴人之損失。
（三）被上訴人所有之土地，現出租他人供作堆放廢棄物之用，上訴人越界建築之部
      分並無礙被上訴人之土地為向來之使用。被上訴人請求拆屋還地勝訴之結果，
      僅上訴人受有損害，被上訴人並無利益可言，上訴人既願以公平合理之價格向
      被上訴人購買越界部分之土地並賠償其損失，被上訴人何必非請求拆屋還地不
      可。因土地重測時上訴人未強烈爭執重測結果致落得拆屋還地下場，令上訴人
      遭受財產損失，情何以堪，請鈞院依權利濫用之規定，廢棄原判決並駁回被上
      訴人在第一審之訴。
（四）上訴人丁○○所有之房屋係六十年建造，六十一年完工；上訴人丙○○的房子
      係六十二年初建造，年底完工。於建造時係依當時之界址即田埂為疆界所建，
      上訴人均以為田埂就是土地界址，並不知有越界情事，被上訴人應該也不知道
      越界的事，後來土地重測後造成上訴人所建之房屋越界，故上訴人於建造房屋
      之時並非越界建築，自非無權占有。
三、證據：除援用原審之立證方法外，並提出台灣屏東地方法院檢察署檢察官八十七
    年度偵字第七七六０號不起訴處分書一件為證，復聲請本院向屏東縣屏東地政事
    務所調取系爭土地重測之相關資料及重測前之地籍圖謄本。
乙、被上訴人方面：
一、聲明：求為判決上訴駁回。
二、陳述：除與原判決記載相同者，茲予引用外，另稱：
（一）被上訴人對於上訴人之建築物越界一情並不知曉，甚一向認為建物所在之基地
      為上訴人之土地，只是對上訴人所裝設之冷氣機、窗戶防水板及屋頂排水管等
      物認為越界，始向台灣屏東地方法院檢察署告訴上訴人竊佔。且上訴人之建物
      係於六十一年間建造，當時被上訴人並不知其越界，嗣於八十七年間經土地測
      量局重測時始發現上訴人逾越疆界，自無民法第七百九十六條規定之適用。另
      上訴人主張類推適用民法第七百九十六條之規定，上訴人認為倘如此則民法第
      七百九十六條豈非形同具文，人民之權利如何受到保障，上訴人實曲解該條規
      定之本意，該條係約束土地所有人於鄰人建築時知其越界應即提出異議，而不
      是限制事後才知越界的情況。
（二）依土地法第四十六條之一、之二、之三規定，土地重測係重釐定土地之界址，
      乃因之前之界址可能有誤，故需重測，並非將原來確定之界址藉由土地重測以
      公權力加以變動–此與土地重劃不同。又上訴人對重測後之界址並無異議，則
      其建物既越界，自屬無權占有。
（三）依屏東地政事務所所提供重測前之地籍圖與本件之地籍圖並無不同，兩造間之
      紛爭在於對界址之認知不同，故於土重測時各有意見。重點是系爭土地界址何
      在，不會因不同之地籍圖而移動，乃因測量之方法不同而小有差異，本件測量
      之結果明確指出上訴人之建物逾越疆界，則其等即係無權占有。
（四）內政部土地測量局於九十一年五月六日所為鑑定結果，與之前所為之土地複丈
      結果並無不同，表示上訴人確已無權占有被上訴人之土地。
三、證據：援用原審之立證方法。
丙、本院依上訴人聲請向屏東縣屏東地政事務所調取系爭土地重測之相關資料及重測
    前之地籍圖謄本並囑託內政部土地測量局派員實施土地鑑測。
    理　　由
一、本件被上訴人於原審起訴主張坐落屏東縣長治鄉○○段四七一地號土地，係其與
    訴外人朱陳阿愛所共有，相鄰之同段四六九地號土地則係上訴人丙○○所有，四
    六八地號土地為上訴人丙○○、丁○○二人共有，該二人原分別於其所有之土地
    上建有房屋及工廠供居住或使用，嗣又各自於所建造之房屋及工廠再行連接增建
    ，而就其增建物部分，經八十七年間屏東地政事務所派員實施土地複丈，依其測
    量後所釘之界椿顯示，被告二人所分別增建之房屋及工廠，均占據原告前開四七
    一號共有土地由北側向南之狹長面積，再經本院囑由內政部土地測量局就前開增
    建建物有無占用原告土地一節予以鑑定，該機關覆以如附圖所示之鑑定圖，並說
    明上訴人丙○○所有之建物部分逾越占用之面積為○點○○七一二五公頃，上訴
    人丁○○所有之建物部分逾越占用之面積為○點○○四三七四公頃，足見上訴人
    確有占用其所有土地之情事，且該二人並無占用前開土地之合法權源，自屬無權
    占有，為此本於所有權排除侵害及所有物返還請求權之行使，依民法第七百六十
    七條之規定，訴請上訴人分別將所建造使用之地上建物拆除，並分別將所占用之
    土地返還予被上訴人及其他共有人。而上訴人則以其等所占用系爭土地之部分係
    屬己有，其於三十年前建築系爭建物時，測量結果曾定界址，並未占用到被上訴
    人所有之系爭土地，其後於八十七年間因土地重測致生糾紛，認附圖Ｈ、Ｉ、Ｍ
    、Ｎ、ＱＳ、Ｕ、Ｗ、Ｙ、Ａ２連接虛線所示之位置（即牆壁內緣線）為兩方之
    界址所在，故如附圖所示系爭地上物所在系爭土地應屬其所有之上開土地範圍，
    並非屬原告所有之土地，故非無權占有，自無庸拆除地上物等語，資為抗辯。
二、查被上訴人主張坐落屏東縣長治鄉○○段四七一地號土地為其與訴外人朱陳阿愛
    所共有，而上訴人丙○○於占有並建築使用如附圖藍色所示部分面積為○點○○
    七一二五公頃之二層磚造工廠，上訴人丁○○占有並建築使用如附圖紅色所示部
    分面積為○點○○四三七四公頃之一層加強磚造平房之事實，業據其於原審提出
    土地登記簿謄本一件為證，且經原審前往現場勘驗系爭土地、建物，並囑託屏東
    縣屏東地政事務所及內政部土地測量局測量該地上物之位置及面積情形，製有勘
    驗筆錄及複丈成果圖附於原審卷足憑，復經本院前往現場勘驗系爭土地、建物，
    並囑託內政部土地測量局就系爭土地、建物實施鑑測，亦製有勘驗筆錄及複丈成
    果圖附卷可稽，且為兩造所不爭執，被上訴人此部分之主張應堪信為實在。又被
    上訴人主張上訴人占有系爭土地並無合法權源，自應拆屋還地等語；上訴人則辯
    稱其等之建物係三十年前所建，建造時係依當時之界址即田埂為界址所建造，並
    不知有越界情事；另本件應類推適用民法第七百九十六條之規定，被上訴人不得
    請求其拆屋還地，然其願依同條但書之規定，購買所占有之土地部分，並賠償被
    上訴人之損失。是本件之爭點厥為被告是否有合法權源占用系爭土地。
三、按地籍圖測量為高度專業知識，需以各該系爭土地之地籍圖、相關資料圖冊及地
    籍調查表等為基準，運用精密經緯儀等機器，始能測得正確之界址，不得泛以水
    溝、圍牆或田埂等自然現狀為疆界。再所謂地籍重測係已辦理地籍測量地區因地
    籍原圖破損等重大原因，為重新獲得正確之地籍而加以重測，然仍應以地籍原圖
    為準。經查：(一)系爭土地經原審以八十九年十二月十九日屏院正屏民地八八屏簡
    調字第三一一號函囑託內政部土地測量局鑑測系爭土地，經於九十年一月十六日
    上午十時會同當事人實地勘查，而內政部土地測量局以精密電子測距經緯儀在系
    爭土地附近施測圖根測量，並經計算檢核閉合後，作為該測區之控制點，然後以
    該圖根點為基點，用上列儀器分別施測系爭土地及附近各界址點，使用界址位置
    ，將各點施測計算之數值座標輸入電腦，經自動繪圖儀展繪於鑑測原圖上，然後
    依據屏東縣屏東地政事務所保管之地籍圖、地籍調查表、界址點座標、相關資料
    圖冊等謄繪系爭土地之地籍圖經界線，與前項成果核對後測定於鑑測原圖上作成
    鑑定圖，揆諸前揭說明，兩造間土地界址，應認如鑑定書附鑑定圖（即附圖）所
    示Ａ、Ｂ、Ｃ、Ｄ、Ｅ、Ｆ實線連接線為地籍圖經界線。(二)又上訴人雖辯稱其等
    於三十年前建築地上物時，係依當時之界址即田埂為界址所建造，並不知有越界
    一情，係因土地重測後始發生越界云云。惟上訴人並未能舉證證明昔時之田埂所
    在確為兩造界址所憑，且依土地法第四十六條之二規定，土地重測應依鄰地界址
    、現使用人之指界、參照舊地籍圖、地方習慣等狀況施測，復依同法第四十六條
    之三第二項規定，土地所有權人對於土地測量結果有錯誤，縱未到場指界，亦可
    於公告期間內向該管地政機關聲請土地複丈。若於公告期間無異議而確定，依土
    地法第四十六條之一至第四十六條之三執行要點第二十五條規定，重測結果公告
    期滿無異議者，即屬確定。土地所有權人或關係人不得以任意申請複丈更正。又
    依前揭執行要點第二十六條規定，重測公告確定之土地，應停止使用重測前之地
    籍圖及核發重測前地籍圖謄本。本件土地重測既經調處結果而公告確定，此有鑑
    定人蔡長勳之證詞附於原審卷可稽（原審卷一八五、一八六頁），則上訴人上開
    所辯尚非可採。
四、次按土地所有人建築房屋逾越疆界者，鄰地所有人如知其越界而不即提出異議，
    不得請求移去或變更其建築物，民法第七百九十六條前段定有明文，是土地所有
    人建築房屋如逾越疆界者，須符合該條規定之要件，鄰地所有人始負有容忍其使
    用之義務，倘鄰地所有人於房屋建成後，始知悉越界建築情事，即與該條之規定
    有間，土地所有人自得依民法第七百六十七條之規定，請求移去或變更該越界之
    建築物。再按土地所有人建築房屋逾越疆界者，鄰地所有人如知其越界而不即提
    出異議，不得請求移去或變更其建築物，固為民法第七百九十六條前段所明定，
    惟主張鄰地所有人知其越界而不即提出異議者，應就此項事實負舉證之責任，最
    高法院著有四十五年台上字第九三一號判例，可資參照。本件上訴人丁○○於六
    十年建造地上物，六十一年完工；上訴人丙○○於六十二年初建造地上物，並於
    年底完工，且上訴人於本院行準備程序時陳稱其等於建築地上物時係依當時之界
    址即田埂為疆界所建，均以為田埂即土地界址，並不知有越界情事，被上訴人應
    該也不知道有越界情事等語（本院卷一三九、一四０頁）；又被上訴人主張其於
    八十七年實施測量時始發現有越界一情，則依上開判例所示，即應由上訴人就被
    上訴人知其越界而不即提出異議之事實負舉證責任，上訴人就此既未舉證以實其
    說，此部分所辯自非可採。另上訴人辯稱本件應類推適用民法第七百九十六條之
    規定，被上訴人不得請求其拆屋還地云云，惟揆諸上開之說明，倘鄰地所有人於
    房屋建成後，始知悉越界建築情事，即與該條之規定有間，土地所有人自得依民
    法第七百六十七條之規定，請求移去或變更該越界之建築物，上訴人此部分所辯
    亦不可採。
五、末按權利之行使，不得違反公共利益，或以損害他人為主要目的，為民法第一百
    四十八條第一項所明定。另民法第一百四十八條係規定行使權利，不得以損害他
    人為主要目的，若當事人行使權利，雖足使他人喪失利益，而苟非以損害他人為
    主要目的，即不在該條所定範圍之內，亦經最高法院著有四十五年台上字第一０
    五號判例，足資參照。查本件上訴人逾越疆界建築地上物，該越界之部分無權占
    用被上訴人所有之土地等情，已如前述。則被上訴人於原審提起訴訟請求上訴人
    拆屋還地，為其權利之正當行使，且被上訴人於準備程序時陳稱：「當時我們也
    願意賣給上訴人，但上訴人沒有誠意和解」（本院卷二三頁）等語，又稱：「地
    我也是持分，還有全體共有人，所以沒有辦法和解」（本院卷五０頁）等語。本
    院審酌上情，尚難認被上訴人就上開權利之行使，有以損害上訴人為主要目的之
    意，上訴人此部分所辯，亦不足採信。
六、綜上所述，上訴人所有之地上建物並無占用系爭土地之正當權源。從而，被上訴
    人本於所有權人之地位，依民法第七百六十七條之規定，訴請上訴人丙○○、丁
    ○○應分別將坐落屏東縣長治鄉○○段四七一地號，如附圖所示藍色部分面積○
    點○○七一二五公頃，及如附圖所示紅色部分面積○點○○四三七四公頃土地上
    之地上物拆除，並將上開部分土地返還被上訴人，於法即為有據，所訴應予准許
    。原審據此為被上訴人勝訴之判決，經核並無不當，上訴論旨猶執前詞，聲明廢
    棄改判，非有理由，其上訴應予駁回。
據上論結，本件上訴為無理由，依民事訴訟法第四百三十六條之一第三項、第四百四
十九條第一項、第七十八條，判決如主文。
中　　　華　　　民　　　國　　九十一　　年　　 十一　　 月　　　六　　　日
                                    臺灣屏東地方法院少年及家事庭
~B審判長法官　李　麗　芳
~B法　　　官　吳　思　怡
~B法　　　官　王　致　傑
右正本證明與原本無異。
不得上訴。
~B法院書記官　蘇　聰　藝
中　　　華　　　民　　　國　　九十一　　年　　　十一　　月　　　八　　　日
